【裁判字號】    98,訴,302
【裁判日期】    980710
【裁判案由】    傷害致死
【裁判全文】
臺灣桃園地方法院刑事判決               98年度訴字第302號
公  訴  人  臺灣桃園地方法院檢察署檢察官
被      告  丙○○
指定辯護人  姜至軒律師
上列被告因傷害致死案件，經檢察官提起公訴（96年度偵字第28
540號），本院判決如下：
    主  文
丙○○傷害人之身體，因而致人於死，處有期徒刑貳年。緩刑伍
年，緩刑期間應向指定之公益團體、地方自治團體或社區提供貳
佰肆拾小時之義務勞務，並付保護管束。
    事  實
一、丙○○與潘萬青原係址設新竹縣關西鎮○○路152 號由邱和
    泉所經營之吉宏園工程行同事，緣於民國96年10月11日下午
    4 時許，丙○○、潘萬青與同事羅文祥、乙○○、徐源焄、
    甲○○等人一同在桃園縣觀音鄉大潭村桃園科學園區內工作
    ，因丙○○不滿潘萬青工作態度不認真，遂怒罵「幹你娘，
    你工作態度這樣，我們不能趕上進度」等語，致潘萬青氣憤
    難耐，惟丙○○隨即退至約50公尺處旁平復心情，俟1 小時
    後再將貨車上樹苗分發與其餘同事，並清理車上泥土，此際
    潘萬青猶記恨前仇，手持圓鍬1 把，前、後腰際各繫著小鋤
    頭1把、約40公分長起子1支朝丙○○走近，丙○○見狀便將
    潘萬青手持圓鍬搶下打落，潘萬青旋拔出腰際之小鋤頭及起
    子欲擬對峙爭吵，適甲○○驚覺有異上前將渠等拉離相距約
    7公尺，然未及1分鐘，潘萬青又持前開起子直朝丙○○前來
    ，丙○○見來意不善，且該支起子為金屬製品質地堅硬、長
    度甚長，有危急己身身體安全之危險，為求自保乃拾起所打
    落之圓鍬，並喝叱潘萬青：「你不要再走過來，走到我打得
    到的範圍，我就打你」等語，但潘萬青仍執意上前，丙○○
    對於潘萬青現在不法之侵害，為防衛自己之權利，爰基於傷
    害人之身體犯意，持前開圓鍬朝潘萬青手部及起子打落，但
    因兩人站位有人行道之高低度落差，以致施力及角度等防衛
    行為過當，不慎打到潘萬青後腦部位而倒地不起，雖當場經
    丙○○央請羅文祥、甲○○等人將潘萬青送往衛生署桃園醫
    院新屋分院急救，再轉往該院本部救治，然終因頭部挫傷併
    硬腦膜下出血，導致敗血症吸入性肺炎呼吸衰竭，仍延至同
    年月31日中午12時15分許不治死亡。
二、案經桃園縣政府警察局大溪分局報請臺灣桃園地方法院檢察
    署檢察官偵查起訴。
    理  由
一、證據能力部分：
  (一)按被告之自白，非出於強暴、脅迫、利誘、詐欺、疲勞訊問
    、違法羈押或其他不正之方法，且與事實相符者，得為證據
    ；被告陳述其自白係出於不正之方法者，應先於其他事證而
    為調查，該自白如係經檢察官提出者，法院應命檢察官就自
    白之出於自由意志，指出證明之方法，刑事訴訟法第156 條
    第1項、第3項定有明文。準此，被告丙○○及辯護人對檢察
    官所提其於警詢時、偵查中不利於己供述（96年度相字第16
    69號相驗卷第3頁至第8頁、第33頁至第37頁，96年度偵字第
    28540 號偵查卷第4頁至第9頁、第72頁至第73頁、第81頁至
    第83頁），證據能力並無意見，復本院亦查無有何顯然不正
    之方法取得情事，而悖於其自由意志，是被告前開不利於己
    供述得為證據，合先敘明。
  (二)次按被告以外之人於審判外之陳述雖不符刑事訴訟法第 159
    條之1至之4規定，而經當事人於審判程序同意作為證據，法
    院審酌該言詞陳述或書面陳述作成時之情況，認為適當者，
    亦得為證據；當事人、代理人或辯護人於法院調查證據時，
    知有刑事訴訟法第159條第1項不得為證據之情形，而未於言
    詞辯論終結前聲明異議者，視為有前項之同意，同法第 159
    條之5 定有明文。又該條立法意旨在於傳聞證據未經當事人
    之反對詰問予以核實，原則上先予排除，惟若當事人已放棄
    反對詰問權，於審判程序中表明同意該等傳聞證據可作為證
    據；或於言詞辯論終結前未聲明異議，基於尊重當事人對傳
    聞證據之處分權，及證據資料愈豐富，愈有助於真實發見之
    理念，且強化言詞辯論主義，使訴訟程序得以順暢進行，上
    開傳聞證據亦均具有證據能力。準此，被告及辯護人對檢察
    官所提證人羅文祥、乙○○、甲○○、徐源焄、邱和泉於警
    詢時及偵查中之陳述（見96年度相字第1669號相驗卷第9 頁
    至第23頁、第33頁反面至第37頁、第46頁至第47頁，96年度
    偵字第28540 號偵查卷第15頁至第29頁、第73頁至第74頁、
    第97頁至第98頁），均不爭執其證據能力，復本院認其作成
    之情形並無不當情形，經審酌後認為適當，故渠等證人前開
    審判外之陳述亦得為證據，併此敘明。
  (三)復按鑑定之經過及其結果，應命鑑定人以言詞或書面報告；
    法院或檢察官得囑託醫院、學校或其他相當之機關、團體為
    鑑定，或審查他人之鑑定，並準用前開規定，刑事訴訟法第
    206條第1項、第208條第1項前段定有明文。經查，法務部法
    醫研究所96年12月31日法醫理字第0960005210號函附（96）
    醫剖字第0961101728號解剖鑑定書、（96）醫鑑字第096110
    1728號鑑定報告書（見96年度相字第1669號相驗卷第65頁至
    第74頁），屬檢察官所囑託之鑑定機關，並為該機關執行死
    因鑑定公務所出具之書面鑑定報告，依據刑事訴訟法第 159
    條之立法理由及同法第206 條規定，自得為證據；且鑑定人
    法醫師饒宇東已依法具結在案，復被告及辯護人就此部分迄
    至本件辯論終結時，均未聲明異議，又核該鑑定書與檢察官
    主張之犯罪事實有關聯性，是皆可認有證據能力，併予敘明
    。
  (四)另本案現場暨相驗、解剖照片、勘（相）驗筆錄、解剖筆錄
    、檢驗報告書、衛生署桃園醫院96年10月31日0000000 號診
    斷證明書、96年11月26日桃醫病歷字第0960009808號函附病
    歷資料、臺灣桃園地方法院檢察署96年11月29日、97年1 月
    30日相驗屍體證明書（見96年度相字第16690 號相驗卷第25
    頁至第28頁、第32頁、第45頁、第51頁至第56頁、第64頁、
    第77頁、第91頁，96年度偵字第28540 號偵查卷第14頁、第
    31頁至第32頁、第35頁至第40頁、第42頁至第67頁、第85頁
    至第90頁），均與本案事實具有自然關聯性，復屬書證性質
    ，且查無事證足認有違背法定程序或經偽造、變造所取得之
    情事，而被告及辯護人對此部分之證據能力皆不爭執，是堪
    認有證據能力，附此敘明。
二、訊據被告丙○○對上揭犯罪事實坦承不諱，復核與證人羅文
    祥、甲○○、徐源焄、邱和泉於警詢時及偵查中，證人乙○○於警詢時、偵查中及本院審判時證述情節相符（見96年度
    相字第1669號相驗卷第9 頁至第23頁、第33頁反面至第37頁
    、第46頁至第47頁，96年度偵字第28540 號偵查卷第15頁至
    第29頁、第73頁至第74頁、第97頁至第98頁，本院刑事卷第
    26頁反面至第32頁），且有本案現場暨相驗、解剖照片、勘
    （相）驗筆錄、解剖筆錄、檢驗報告書、衛生署桃園醫院96
    年10月31日0000000 號診斷證明書、96年11月26日桃醫病歷
    字第0960009808號函附病歷資料、臺灣桃園地方法院檢察署
    96年11月29日、97年1 月30日相驗屍體證明書等在卷可稽（
    見96年度相字第16690 號相驗卷第25頁至第28頁、第32頁、
    第45頁、第51頁至第56頁、第64頁、第77頁、第91頁，96年
    度偵字第28540 號偵查卷第14頁、第31頁至第32頁、第35頁
    至第40頁、第42頁至第67頁、第85頁至第90頁），堪認被告
    任意性之自白，要與事實相符，應屬可信。此外，本案被害
    人潘萬青屍體經送請法務部法醫研究所進行解剖及死因鑑定
    ，法醫師饒宇東鑑定結果為：被害人因遭鈍器打中頭部，致
    頭部外傷及硬膜下出血，併發顱內壓上升吸入性肺炎，而呼
    吸衰竭致死，死亡方式為他殺等情，有該所96年12月31日法
    醫理字第0960005210號函附（96）醫剖字第0961101728號解
    剖鑑定書、（96）醫鑑字第0961101728號鑑定報告書各 1份
    附卷為證（見96年度相字第1669號相驗卷第65頁至第74頁）
    ，經核與被告及前開證人陳述被告持以圓鍬敲打被害人後腦
    部位因而致倒地不起乙節相符，復該把圓鍬屬質地堅硬鈍器
    ，因之朝人體頭部撞擊，將足以致人於死，雖被告主觀上擬
    朝被害人手部及起子打落，卻不慎打到潘萬青後腦部位，堪
    認被告確有傷害之故意，惟就所致被害人死亡結果已非其主
    觀上所得預見，且係按其情節應注意，並能注意，而不注意
    ，自屬致死之過失結果，故其行為與被害人之死亡結果間，
    有相當因果關係存在無訛。是本案事證明確，被告傷害致死
    之犯行，應堪認定。
三、按對於現在不法之侵害，而出於防衛自己或他人權利之行為
    ，不罰，但防衛行為過當者，得減輕或免除其刑，刑法第23
    條定有明文。又刑法上之防衛行為，祇以出於防衛權利而對
    於現在不法之侵害皆在防衛權作用範圍以內，基於排除現在
    不法之侵害為已足，原不以侵害之大小與行為之輕重相權衡
    而有所變更，縱使防衛行為超過必要程度，亦僅生防衛過當
    問題，尚不能認非防衛之行為；而防衛過當，指防衛行為超
    越必要之程度而言，防衛行為是否超越必要之程度，須就實
    施之情節而為判斷，即應就不法侵害者之攻擊方法與其緩急
    情勢，由客觀上審察防衛權利者之反擊行為，是否出於必要
    以定之，最高法院18年上字第1469號、63年台上字第2104號
    著有判例可資參照。經查，證人甲○○前於96年10月31日警
    詢時陳稱：伊當時見丙○○在清洗貨車上泥土，潘萬青則在
    種花，兩人相距10公尺但有發生口角，潘萬青並朝丙○○走
    去惟不知手持何物，伊遂上前勸阻渠等爭吵復將潘萬青拉開
    ，然潘萬青不予理會又朝丙○○前去，此時丙○○乃向潘萬
    青表示「不要走過來，走過來我打得到的範圍，就打下去」
    等語，而潘萬青仍向前走去，丙○○便手持圓鍬由右往左朝
    潘萬青左腦部分打一下，潘萬青即倒地不起，嗣丙○○即央
    求伊與羅文祥將潘萬青送醫急救等語；復於翌日（11月1 日
    ）相驗時證稱如是，並補稱丙○○揮打的那一下很大力，碰
    的一聲乙節；另於同年12月14日偵查中結稱：因丙○○與潘
    萬青工作上有爭執，伊先將潘萬青他拉開，惟潘萬青又朝丙○○走去，丙○○遂向潘萬青表示不得再上前，否則要打潘
    萬青，但潘萬青仍手持小鋤頭及起子繼續往丙○○前去，丙○○乃持圓鍬朝潘萬青頭部打一下，潘萬青旋即倒地等語（
    見96年度相字第1669號相驗卷第16頁、第33頁反面至第34頁
    ，96年度偵字第28540 號偵查卷第28頁、第73頁）。復且，
    證人乙○○亦於96年10月31日警詢時陳稱：伊只知丙○○與
    潘萬青有口角，但爭執原因並不清楚，當時見甲○○將潘萬
    青拉開，惟潘萬青旋又自腰後取出工作用起子，尖端朝前往
    丙○○處走去，而丙○○便拾起地上圓鍬並向潘萬青表示「
    不要過來，再過來我就要打你」等語，但潘萬青仍上前走去
    ，丙○○乃舉起圓鍬以逆時鐘方式打到潘萬青左腦部，僅打
    一下就倒地不起等語，且於翌日（11月1 日）相驗時及同年
    12月14日偵查中均為相同之證述，另於本院98年5 月12日審
    判時結稱：伊該時見丙○○與潘萬青在爭吵，嗣甲○○將潘
    萬青拉走，惟潘萬青隨後又手持長約40公分之起子返回，但
    當日工作無須使用起子，而渠等面對面且丙○○站立在人行
    道上，伊見潘萬青正握起子手臂伸直往丙○○走去，同時丙○○並向潘萬青表示「不要走過來，走過來我打得到的範圍
    ，就打下去」至少2 次以上，然潘萬青仍繼續往丙○○走去
    ，丙○○便持圓鍬由右上往左下方向打去，祇揮打一次潘萬
    青便倒地不起等語（見96年度相字第1669號相驗卷第13頁、
    第34頁反面，96年度偵字第28540 號偵查卷第22頁、第73頁
    ，本院刑事卷第26頁至第31頁）。細繹證人甲○○、乙○○
    所述，本案實因被告丙○○與被害人潘萬青發生口角爭執，
    俟被告將被害人所持圓鍬打落，並經證人甲○○居中勸阻拉
    開後，被害人猶執意手持長約40公分之起子1 支朝被告走近
    ，姑不論渠等間是非曲直為何，但起初渠等祇為口角爭執，
    未涉及人身自由等危害，且被害人既手持當日工作所不需，
    又屬質地堅硬、長度甚長之金屬製品起子前來，復在被告多
    次喝叱被害人不得上前仍繼續走來之情形下，對被告己身身
    體安全自足因被害人於外表露之惡意而造成危險，核屬現在
    不法之侵害，被告為防衛自己之權利，爰擬持地上所拾起之
    圓鍬，基於爰基於傷害人之身體犯意，往被害人手部打去以
    將手持之起子打落，本屬正當防衛之行為，得阻卻其行為之
    違法性，然參酌卷附案發現場照片（見96年度相字第1669號
    相驗卷第26頁至第28頁，96年度偵字第28540 號偵查卷第31
    頁至第32頁），被告該時係站立在人行道上，與被害人所在
    平面道路間有段高低度落差，此節亦據證人乙○○於本院審
    判時結證屬實，則被告欲擬打傷被害人之部分固為所持起子
    之手部，然其未臻注意該高低度落差，以致施力及角度不當
    ，非但未打到被害人手部及起子，反而重力揮打到被害人後
    腦部位，所為反擊在客觀上甚且過猶，其防衛行為顯然過當
    ，已超越必要之程度，自不得阻卻行為違法性，而僅得減免
    其罪責。故依上揭說明，被告對被害人手持尖銳之長起子之
    危害身體安全行為，雖得主張係對於現在不法之侵害，而為
    之正當防衛，然其採以持圓鍬揮打被害人，且不慎因施力及
    角度不當而敲打到被害人後腦部，所為防衛行為已逾必要之
    程度，屬防衛過當之情事，是被告應就防衛過當之傷害致死
    結果負其刑事責任。
四、故核被告丙○○所為，係犯刑法第277條第2項前段之傷害致
    死罪。又被告對於被害人潘萬青現在不法之侵害，而出於防
    衛自己權利之行為，然其防衛行為過當，已如前述，自不得
    阻卻違法性，但核屬防衛過當之行為，爰依刑法第23條但書
    規定，減輕其刑。復按刑法第59條所規定之酌量減輕其刑，
    係裁判上之減輕，必以犯罪之情狀可憫恕，認為宣告法定最
    低度之刑猶嫌過重者，始有其適用；如別有法定減輕之事由
    ，應先依法定減輕事由減輕其刑後，猶嫌過重時，始得為之
    ；若有2 種以上法定減輕事由，仍應先依法定減輕事由遞減
    其刑後，猶嫌過重時，始得再依刑法第59條規定酌減其刑，
    最高法院88年度台上字第1862號判決意旨可資參照。經查，
    刑法第277條第2項前段之傷害致死罪，其法定刑為「無期徒
    刑或7 年以上有期徒刑」，固依同法第23條但書規定減輕其
    刑，減輕後之法定刑為「20年以下2年4月以上有期徒刑」，
    然被告係因被害人先前行為以致危害己身安全，不得已因防
    衛過當而犯下本案，其犯後已深切悔悟並願賠償被害人家屬
    所受損失，然本案被害人並無任何家屬可商談和解事宜，要
    非被告無賠償意願，姑念被告犯後已捐款新臺幣6 萬元與桃
    園縣觀護協會，此有郵政跨行匯款申請書1 紙在卷可參（見
    本院刑事卷第49頁），本院斟酌上情，若倘依其情狀處以較
    輕之有期徒刑，即足以懲儆，並可達防衛社會之目的者，自
    非不可依客觀之犯行與主觀之惡性二者加以考量其情狀，是
    本案如量處法定最低度刑有期徒刑2年4月，殊嫌過重，不免
    有情輕法重之憾，其犯罪之情狀顯可憫恕，乃依刑法第59條
    之規定減輕其刑，並遞減其刑。爰審酌被告與被害人原為工
    作同事，而因細故發生口角爭執持圓鍬傷害被害人致死，顯
    有不該，惟參酌本案發生乃被害人之行為所惹，被告之惡性
    尚屬輕微，復被告且能坦承犯行，並勇於擔負刑事責任，態
    度良可，另兼衡被告犯罪之動機、目的、生活狀況、智識程
    度等一切情狀，量處如主文所示之刑。末被告前未曾因故意
    犯罪受有期徒刑以上刑之宣告，此有臺灣高等法院被告前案
    紀錄表各1 份附卷足考，其於犯後已深切知所悔悟，明瞭生
    命之可貴及防衛之必要程度，本院參酌上情，足見其乃因一
    時失慮，致罹刑章，經此偵審程序及刑之宣告，當知所警惕
    ，信無再犯之虞，因認所宣告之刑，以暫不執行為適當，併
    予宣告緩刑5 年，及依刑法第74條第2項第5款規定，命其向
    指定之公益團體、地方自治團體或社區提供240 小時之義務
    勞務，另依同法第93條第1項第2款規定，諭知於緩刑期內付
    保護管束，俾由專業人員於該期間內施以觀護與輔導，以導
    正其觀念，而啟自新。至本案為警所取回之圓鍬1 把，查無
    何積極證據可認屬被告犯罪所用之物，且非被告所有之物，
    爰不併為沒收宣告之諭知，附此敘明。
據上論斷，應依刑事訴訟法第299條第1項前段，刑法第277條第2
項、第23條但書、第59條、第74條第1項第1款、第2項第5款、第
93條第1項第2款，判決如主文。
本案經檢察官施昱廷到庭執行職務。
中    華    民    國    98    年    7     月    10    日
                  刑事第六庭  審判長法  官  錢建榮
                                    法  官  宣玉華
                                    法  官  黃翊哲
以上正本證明與原本無異。
如不服本判決，應於判決送達後10日內向本院提出上訴書狀（應
附繕本），並應敘述具體理由，其未敘述上訴理由者，應於上訴
期間屆滿後20日向本院內補提理由書，上訴於臺灣高等法院。
                                    書記官  劉霜潔
中    華    民    國    98    年    7     月    10    日
附錄本判決論罪科刑法條：刑法第277條第2項前段
犯傷害人之身體或健康之罪因而致人於死者，處無期徒刑或7 年
以上有期徒刑。


司法院資訊處製作；財團法人民間司法改革基金會備份。
